臺北高等行政法院判決
　　　　　　　　　　　　　　　92年度訴字第05340號
　　　　　　　　　　　　　　　.
原　　　告　香港商‧絕佳實業有限公司台灣分公司
代　表　人　甲○○
訴訟代理人　陳昭鋒（會計師）
複代理人　　羅嘉希律師
被　　　告　財政部臺灣省北區國稅局
代　表　人　許虞哲（局長）
訴訟代理人　丙○○
　　　　　　乙○○
上列當事人間因營利事業所得稅事件，原告不服財政部中華民國
92年10月8日台財訴字第0920056699號訴願決定，提起行政訴訟
。本院判決如下：
　　主  文
訴願決定撤銷。
訴訟費用由被告負擔。
　　事  實
壹、事實概要：
    緣原告香港商‧絕佳實業有限公司台灣分公司民國（下同）
    89年度營利事業所得稅結算申報案，原申報營業成本新臺幣
    （下同）55,446,867元，全年及課稅所得為359,944元，經
    被告財政部臺灣省北區國稅局以原告之進貨帳載品名、數量
    與進貨憑證品名、數量及銷貨發票品名、數量及進銷存無法
    勾稽查核，遂依法核定其營業成本為51,638,219元，全年及
    課稅所得額為4,168,592元，應補稅額918,904元。原告不服
    ，原告不服，申經被告92年5月2日北區國稅法一字第
    0920008241號復查結果，未獲變更，原告仍表不服，乃提起
    訴願，亦遭財政部以程序不合，訴願不受理，遂向本院提起
    行政訴訟。
貳、兩造聲明：
一、原告聲明求為判決：
(一)、訴願決定及原處分均撤銷。
(二)、訴訟費用由被告負擔。
二、被告聲明求為判決：
(一)、駁回原告之訴。
(二)、訴訟費用由原告負擔。
參、兩造之爭點：
一、原告主張之理由：
(一)、本件原告於復查程序依法委任代理人進行復查，有關訴願法
    及行政訴訟法規定應向代理人送達之部分，於復查程序應予
    類推適用，以保障原告依憲法得享有之訴訟權：
    按改制前行政法院77年判字第463號判決及80年判字第第579
    號判決，及改制前行政法院76年判字第585號判例及83年判
    字第566號判決之意旨，其皆肯定不論於私法上及程序法上
    之規定於公法事件上皆有類推適用之餘地。有關復查程序之
    性質屬行政救濟程序之一環，其差別僅在於先由作成處分機
    關再一次就本案加以斟酌，而非由另一主體審酌判斷本案之
    適法及妥當性，惟仍不脫其為行政救濟之本質。基此事實，
    根據「相類似事件應為相同之處理」之法理，有關訴願及行
    政訴訟程序應對代理人送達之規定，於復查程序中自應予以
    類推適用。
(二)、依前所述，有關訴願法及行政訴訟法規定應對代理人送達之
    規定，於復查程序應有其類推適用：
    本件原告於復查程序依法委任陳昭鋒會計師為復查程序之代
    理人，除全權委任處理復查事務外，亦有代理收受公文書之
    權限，而此委任關係之委託書亦一併連同復查申請書送交被
    告據以進行復查程序。有關復查程序得選任代理人之規定，
    見諸稅捐稽徵法第35條第2項之規定自明，原告既已委任代
    理人進行復查程序併賦予代為收受送達之權限，被告為相關
    通知之時即應加以注意而應向原告之復查代理人為送達，尤
    其有關復查決定通知之送達涉及原告得提起訴願之期限利益
    ，原告既已委任有代理人，根據與訴願法第46條及行政訴訟
    法第66條等規定相同之法理，原告就復查決定即應向復查代
    理人為之始為適法。惟被告當時之復查決定通知始終並未向
    復查代理人送達，應視為原告提起訴願之不變期間未能起算
    ，則原告於92年8月13日提起之訴願即應無逾越訴願期間規
    定之適用，原訴願決定就原告提起之訴願以逾越訴願期間為
    由駁回原告之訴願於法即為有違。
(三)、綜前所述，原告於復查程序既委任有代理人全權處理並授與
    代收送達之權限，而類推適用訴願法第46條及行政訴訟法第
    66條之規定，被告應將復查結果通知送達原告代理人，並據
    以起算提起訴願之不變期間，始為適法。又本件如果訴願決
    定違法，基於審級利益考量原告希望能發回訴願機關重為決
    定。
二、被告主張之理由：
(一)、程序部分：
    本案原告收受被告92年5月2日北區國稅法一字第0920008241
    號復查決定書之日期為92年5月16日，有經原告蓋章簽收之
    復查決定書郵件收件回執附卷可稽，核計其提起訴願之30日
    不變期間，應自92年5月17日起算，又原告設址於臺北縣，
    依訴願法第16條第1項規定，需扣除在途期間2日，則原告應
    於92年6月17日（星期二）前提起訴願方屬適法，而原告於
    92年8月6日始提起訴願，有被告收文日戳可按，依訴願法第
    14條第3項規定，訴願之提起以原行政處分機關或受理訴願
    機關收受訴願書之日期為準，是本件訴願之提起，已逾首開
    法定不變期間，程序即有不合，原告訴稱復查決定書未向復
    查代理人送達，應視為原告提起訴願之不變期間未能起算等
    語，本案被告既已向原告送達，揆諸上揭行政程序法規定，
    尚無不合，且稽徵稅捐所發之各種文書「得」向納稅義務人
    之代理人、代表人等為送達，其立法本旨係送達納稅義務人
    本人有困難時，「得」對代理人、代表人等為送達，使其產
    生對納稅義務人本人為送達同等之效力，尚非必須向代理人
    送達，原告顯係誤解法令，訴願決定尚無違誤。
(二)、實體部分：
１、原告89年度營利事業所得稅時，原申報營業成本55,446,867
    元，全年及課稅所得為359,944元，經被告核對原告提供之
    進貨帳，因帳載品名、數量與進貨憑證品名、數量及銷貨發
    票品名、數量無法勾稽查核，遂依法核定其營業成本為
    51,638,219元，核定全年及課稅所得額為4,168,592，應補
    稅額918,904元，揆之首揭規定，洵無不合。
２、原告89年度營利事業所得稅簽證報告第二頁第(四)３. 提供會
    計師查核帳冊及會計報表有帳冊、傳票憑證12本及會計報表
    各乙份，並經會計師選擇9月份詳細查核，判別內部會計作
    業之正確性評等為尚滿意。據此，原告87年度並無帳簿憑證
    滅失之情形，又原告主張憑證亦滅失等語，查會計師查核簽
    證時有提供憑證查核，原查時亦抽核1、3、12月份之憑證及
    進貨簿，焉能稱憑證滅失。再以，被告汐止服務處90年1月
    10日北區國稅瑞芳汐審第00000000號核准函，其附件核准報
    備之申報書內容並無載有帳簿及憑證滅失之資料，所主張帳
    簿憑證滅失，應依營利事業所得稅查核準則第11條按前3年
    純益率核定所得之語，並不可採，原處分請予維持。綜上論
    述，原處分及訴願決定，並無違誤。
　　理  由
一、按我國行政爭訟法制，訴願程序係司法行政訴訟外，極為重
    要之一環，不僅為行政訴訟撤銷訴訟及課予義務訴訟之前置
    程序，訴願法關於訴願程序均有繁複詳細規定，而非如德國
    行政法院法僅在第68條至77條僅9個條文（第76條刪除）規
    定撤銷訴訟及課予義務訴訟之先前程序，足見我國之立法者
    係將訴願決定機關以準司法機關視之。另從現行訴願制度修
    法過程觀之，立法院係刪除原訴願法及行政訴訟法草案之再
    訴願-地區行政法院雙軌制之再訴願而成現制，可知我國法
    制，原係將訴願審議列為替代審級之制度，並非單純以司法
    審查為中心甚明，我國行政訴訟之撤銷訴訟及課予義務訴訟
    均以訴願為前置程序，與德日之立法例大略相同，但卻無地
    方行政法院此一審級，亦可見我國立法者有將訴願程序代替
    我國行政訴訟法制不存在之地方行政法院此一審級。是以在
    本次行政爭相關法制修法前，行政訴訟實務作法，一向以：
    若訴願機關或再訴願機關從程序上不受理或應不受理而以實
    體作成訴願決定或再訴願決定，行政法院均撤銷該違法之訴
    願決定或再訴願決定，以玆糾正，顯係將訴願決定或再訴願
    決定機關視為行政救濟之審級，而非僅係行政訴訟之前置程
    序而已，自有其道理。況訴願機關係分門別類經過各該主管
    機關審議處理，自有就其專長之專業判斷之功能，經訴願實
    體審議之案件，行政法院法官將可集中心力於處分合法性判
    斷。若訴願機關以不受理為決定，不為實質審議者，訴願決
    定機關與行政法院分工之功能亦將喪失，所以為兼顧當事人
    之憲法上訴願權，若當事人於行政訴訟陳明請求再由訴願機
    關重為訴願決定者，高等行政法院經審理後，認訴願決定不
    受理係屬違法，自應撤銷該訴願決定，由訴願機關以其專業
    判斷再為實體審議，以保障人民訴願權。且撤銷訴願決定之
    案件，應僅限於訴願決定逕以不合法為不受理係屬違法之案
    件，亦不致於有修正前行政訴訟法一再撤銷發回訴願機關，
    致案件無法即時得到司法救濟之弊。以上觀點，應係保障人
    民儘速接近法院請求審判之訴訟權（最高行政法院93年度判
    字第544號判決參照）見解外，較合乎國內法制、訴訟當事
    人意願及保障同為憲法規定訴願權之作法。本件原告業已陳
    明，請求發回訴願機關重為決定，是本件應僅就訴願不受理
    決定是否違法而為審理。
二、按「人民不服官署之處分而提起訴願，依（舊）訴願法第四
    條第一項規定，固應於官署之處分書達到之次日起三十日之
    期間內為之。但所謂達到，係指將該處分書送達於應受送達
    人而言，若未經合法送達，或雖曾送達而無法證明應受送達
    人係於何時收受，則訴願期間，即無從起算，自不發生訴願
    逾期之問題。」行政法院五十五年判字第一五九號釋示在案
    。又按「行政程序之代理人受送達之權限未受限制者，送達
    應向該代理人為之。但行政機關認為必要時，得送達於當事
    人本人。」為行政程序法第71條所明定，是以行政程序文書
    應以送達權限未受限制之代理人為原則，例外有必要時，始
    可送達於本人，若無任何必要之情事，逕直接送達於本人者
    ，其送達即非合法。原告主張應類推適用訴願法及行政訴訟
    法關於代理人送達之規定云云，固非妥適，應直接適用行政
    程序法第71條，合先敘明。至於稅捐稽徵法第19條第1項所
    規定：「為稽徵稅捐所發之各種文書得向納稅義務人之代理
    人、代表人、經理人或管理人以為送達．．．」僅係對於為
    稽徵稅捐所發之各種文書向何人送達之規定，但對於代理人
    如何送達則未為規定，自應適用上開行政程序法第71條規定
    ，非謂稽徵稅捐所發之各種文書稅捐稽徵機關可選擇逕向代
    理人送達，被告以此為辯，並非可採。
三、本件訴願決定書係以原告收受被告92年5月2日北區國稅法一
    字第0920008241號復查決定書之日期為92年5月16日，有經
    原告蓋章簽收之復查決定書郵件收件回執附卷可稽，核計其
    提起訴願之30日不變期間，應自92年5月17日起算，又原告
    設址於臺北縣，依訴願法第16條第1項規定，需扣除在途期
    間2日，則原告應於92年6月17日（星期二）前提起訴願方屬
    適法，而原告於92年8月6日始提起訴願，有被告收文日戳可
    按，依訴願法第14條第3項規定，訴願之提起以原行政處分
    機關或受理訴願機關收受訴願書之日期為準，是本件訴願之
    提起，已逾首開法定不變期間，違反訴願法第七十七條第2
    款之情形，以原告之訴願不合法，為訴願不受理之決定，固
    非無見。
四、惟有關復查程序得選任代理人之規定，見諸稅捐稽徵法第35
    條第2項之規定自明，經查原告於復查程序依法委任陳昭鋒
    會計師為復查程序之代理人，除全權委任處理復查事務外，
    亦有代理收受公文書之權限，而此委任關係之委託書亦一併
    連同復查申請書送交被告據以進行復查程序，此有復查委任
    書附於原處分卷可稽。則原告既已委任代理人進行復查程序
    併賦予代為收受送達之權限，被告就復查決定即應向復查代
    理人為之始為適法。惟被告當時之復查決定通知始終並未向
    復查代理人送達，此外，被告亦未能舉證本件復查決定書逕
    向本人有何必要之情形，本件復查決定書顯未經合法送達，
    原告提起訴願之不變期間未能起算，則原告於92年8月13日
    提起之訴願即應無逾越訴願期間規定之適用，原訴願決定就
    原告提起之訴願以逾越訴願期間為由駁回原告之訴願於法即
    為有違誤，自應予以撤銷。因本件係依程序上理由而為判決
    ，故兩造實體上爭執尚無審酌之必要。
據上論結，本件原告之訴為有理由，爰依行政訴訟法第九十八條
第三項前段，判決如主文。
中　　華　　民　　國　　94　　年　 　1　　月　 21  　 日
                        第 五 庭 審 判 長 法  官 張瓊文
                                          法  官 帥嘉寶
                                          法  官 劉介中
上為正本係照原本作成。
如不服本判決，應於送達後20日內，向本院提出上訴狀並表明上
訴理由，如於本判決宣示後送達前提起上訴者，應於判決送達後
20日內補提上訴理由書（須按他造人數附繕本）。
中　　華　　民　　國　　94　　年　 　1　　月　 21  　 日
                                          書記官 黃明和
